---
title: "Acceso a la eduación por personas sordas en la República Dominicana"
author: "Angel Feliz"
date: "`r Sys.Date()`"
output: html_document  
---

```{r setup, include=FALSE}
knitr::opts_chunk$set(echo = TRUE)
```

# Importing libraries to plot

```{r libraries}
library(ggplot2)
library(scales)
library(forcats)
library(infer)

theme_set(theme_light())
PlotCaption <- "Data souce: ONE Rep. Dom, ENHOGAR 2021"
```

## Proporción de personas sordas en el país

Basandos en datos de la ONE, somos 10,448,499, por lo que el total de sordos sería entre `r comma(10448499 * 0.0014)` y `r comma(10448499 * 0.0019)`.

```{r bootstrap-prop}
set.seed(123)

PropSordosBootstrap <-
  PersonasSolderaConfirm |>
  specify(Sordera~NULL, success = "TRUE") |>
  generate(reps = 2000, type = "bootstrap") |>
  calculate(stat = "prop")


BootstrapCi <-
  get_ci(PropSordosBootstrap,
         level = 0.95,
         type = "percentile")


visualize(PropSordosBootstrap)+
  shade_ci(endpoints = BootstrapCi,
           fill = "#2C77BF",
           color = "#2C77BF")+
  scale_x_continuous(labels = percent_format(accuracy = 0.01),
                     breaks = unlist(BootstrapCi))+
  labs(title = "Proporción personas sordas con 95% de confianza",
       subtitle = "Basado en simulación de 2000 réplicas",
       y = "Número de Remuestreos",
       x = "Proporción de sordos",
       caption = PlotCaption)
```


## Capacidad para leer según grupo de edad

```{r}

ReadAgeGroup <-
  PersonasSolderaConfirm[,.(sabe_leer = 0.5 + sum(sabe_leer == "Si", na.rm = TRUE),
                            no_sabe_leer = 0.5 + sum(sabe_leer == "No", na.rm = TRUE)),
                         by = .(edad_grupo,
                                Sordera = fifelse(Sordera == TRUE, "Si", "No"))
  ][, `:=`(sabe_leer_prop = sabe_leer / (sabe_leer + no_sabe_leer),
           low = qbeta(0.025, sabe_leer, no_sabe_leer),
           high = qbeta(0.975, sabe_leer, no_sabe_leer))][] 

AgeGroupLabels <-
  as.character(ReadAgeGroup$edad_grupo) |> 
  na.omit() |>
  unique()

names(AgeGroupLabels) <- 
  as.integer(ReadAgeGroup$edad_grupo) |> 
  na.omit() |>
  unique() |>
  str_pad(2, pad = "0")

AgeGroupLabels <- AgeGroupLabels[sort(names(AgeGroupLabels))]

ggplot(ReadAgeGroup,
       aes(as.integer(edad_grupo), sabe_leer_prop, color = Sordera))+
  geom_ribbon(aes(ymin = low, ymax = high), fill = "grey95")+
  geom_line()+
  geom_point()+
  expand_limits(y = 0)+
  scale_y_continuous(labels = percent_format(accuracy = 1),
                     breaks = breaks_width(0.1))+
  scale_x_continuous(labels = \(x) AgeGroupLabels[x],
                     breaks = breaks_width(2))+
  labs(title = "Las personas con sordera saben leer menos",
       subtitle = "La diferencia es significativa para personas entre 10 y 40 años",
       y = "Proporción de personas con sordera",
       x = "Grupo de edad",
       caption = PlotCaption)+
  theme(panel.grid.minor.y = element_blank(),
        legend.position = "top")

```


## Importancia de los estudios sobre nivel de vida

```{r}
Personas2021[ !is.na(`grupo_socio-economico`) & 
               nivel_educativo != "No sabe" &
               edad_entrevista %between% c(10,90),
             .(total_medio_alto = sum(`grupo_socio-economico` %in% c("Medio y Medio alto", "Alto")),
               prop_medio_alto = mean(`grupo_socio-economico` %in% c("Medio y Medio alto", "Alto"))),
             by = .(nivel_educativo, 
                    edad_grupo)
  ][total_medio_alto >= 10] |>
  ggplot(aes(edad_grupo, prop_medio_alto, 
             color = nivel_educativo,
             group = nivel_educativo))+
  geom_point()+
  geom_line()+
  geom_text(aes(label = comma(total_medio_alto, accuracy = 1)), 
            vjust = 1.2,
            check_overlap = TRUE)+
  scale_y_continuous(labels = percent_format(accuracy = 1), 
                     breaks = breaks_width(0.20))+
  expand_limits(y = 1)+
  labs(title = "Educación como llave a clase media",
       x = "Grupo de edad",
       y = "Porporción de personas en clase media o alta",
       caption = PlotCaption)+
  theme(legend.position = "top")
```

## Distribución de nivel educativo alcanzado por sordos

```{r}

PersonasSolderaConfirm[edad_entrevista > 10 &
                         edad_entrevista <= 40 &
                         sabe_leer == "Si",
                       .N,
                       by = c("Sordera", "nivel_educativo")
  ][, prop := N / sum(N, na.rm = TRUE),
    by = "Sordera"] |>
  na.omit() |>
  ggplot(aes( prop, nivel_educativo, fill = Sordera))+
  geom_col(position = position_dodge2(preserve = "single"))+
  scale_x_continuous(labels = percent_format(accuracy = 1),
                     breaks = breaks_width(0.20))+
  expand_limits(x = 1)+
    labs(title = "La mayoría de personas sordas que saben leer sólo tienen un nivel básico",
       subtitle = "Mientras que para el resto de personas el nivel más común es la secundaria",
       x = "Proporción de personas que saben leer",
       y = "Nivel Educativo",
       caption = PlotCaption)+
  theme(panel.grid.minor.y = element_blank(),
        panel.grid.major.y = element_blank(),
        legend.position = "top")

```

## ¿Que dicen lo que no saben leer?

## ¿que tienen el comun los ciegos de cada nivel? (ML)